ACORDAO-COMPLETO-2535047

ACÓRDÃO 6071/2022 ATA 33/2022 - PRIMEIRA CÂMARA

VISTOS, relatados e discutidos estes autos de tomada de contas especial instaurada pela Caixa Econômica Federal, em desfavor do Sr. Marcos Pereira Teixeira, ex-empregado, em razão de dano ao erário decorrente de concessão de contratos de empréstimos com a utilização de documentação de clientes, sem o conhecimento destes, e com a obtenção para si do benefício das operações, 
ACORDAM os Ministros do Tribunal de Contas da União, reunidos em sessão de 1ª Câmara, ante as razões expostas pelo Relator, em:
9.1. rejeitar as alegações de defesa apresentadas pelo Sr. Marcos Pereira Teixeira (CPF XXX.001.058-XX) ;
9.2. julgar irregulares as contas do Sr. Marcos Pereira Teixeira (CPF XXX.001.058-XX) , com fundamento nos arts. 1º, inciso I, 16, inciso III, alínea "d", da Lei 8.443/1992, c/c os arts. 19 e 23, inciso III, da mesma Lei, condenando-o ao pagamento da quantia a seguir especificada, com fixação do prazo de 15 (quinze) dias, a contar da notificação, para comprovar, perante o Tribunal (art. 214, III, "a", do Regimento Interno) , o recolhimento da dívida aos cofres da Caixa Econômica Federal, atualizada monetariamente e acrescida dos juros de mora, calculados a partir das datas indicadas, até a data do recolhimento, na forma da legislação em vigor:
	Data de ocorrência
	Valor histórico (R$) 

	21/9/2016
	56.576,19

	30/11/2016
	12.000,00

	4/1/2017
	20.720,00

	27/3/2017
	60.000,00

	27/4/2017
	60.000,00

	28/7/2017
	35.000,00

9.3. aplicar ao Sr. Marcos Pereira Teixeira (CPF XXX.001.058-XX) a multa prevista no art. 57 da Lei 8.443/1992, no valor de R$ 50.000,00, com a fixação do prazo de quinze dias, a contar da notificação, para comprovar, perante o Tribunal (art. 214, inciso III, alínea "a", do Regimento Interno) , o recolhimento da dívida aos cofres do Tesouro Nacional, atualizada monetariamente desde a data deste Acórdão até a data do efetivo recolhimento, se paga após o vencimento, na forma da legislação em vigor;
9.4. autorizar, desde logo, nos termos do art. 28, inciso II, da Lei 8.443/1992, a cobrança judicial das dívidas caso não atendidas as notificações;
9.5. dar ciência deste Acórdão ao responsável e à Caixa Econômica Federal, para ciência; bem como à Procuradoria da República no Estado de São Paulo, para adoção das medidas que entender cabíveis, nos termos do § 3º do art. 16 da Lei 8.443/1992, c/c o § 7º do art. 209 do Regimento Interno do TCU.

Tomada de contas especial instaurada pela Caixa Econômica Federal, em razão de dano ao erário decorrente de concessão de contratos de empréstimos com a utilização de documentação de clientes, sem o conhecimento destes, e com a obtenção para si do benefício das operações

Primeira Câmara

Caixa Econômica Federal

3. Responsável: Marcos Pereira Teixeira (CPF XXX.001.058-XX)

13.1. Ministros presentes: Walton Alencar Rodrigues (Presidente), Benjamin Zymler e Jorge Oliveira.
13.2. Ministro-Substituto convocado: Weder de Oliveira.
13.3. Ministro-Substituto presente: Augusto Sherman Cavalcanti (Relator).

AUGUSTO SHERMAN

Adoto, como relatório, a instrução elaborada no âmbito da Secretaria de Controle Externo de Tomada de Contas Especial, que contou com a anuência dos dirigentes da unidade técnica (peças 77-79) :
"INTRODUÇÃO
1.	Cuidam os autos de tomada de contas especial instaurada por Caixa Econômica Federal, em desfavor de Marcos Pereira Teixeira (CPF: XXX.001.058-XX) , em razão de prática de qualquer ato ilegal, ilegítimo ou antieconômico de que resulte dano ao erário, dos recursos aplicados no âmbito do Irregularidades na concessão de contratos de empréstimos utilizando documentação de clientes sem o conhecimento destes obtendo para si o benefício das operações, cuja responsabilidade foi atribuída ao ex-empregado Marcos Pereira Teixeira, Matrícula funcional n° 083.160-0.
HISTÓRICO
2.	Em 20/8/2019, com fundamento na IN/TCU 71/2012, alterada pela IN/TCU 76/2016 e DN/TCU 155/2016, o dirigente da instituição Caixa Econômica Federal autorizou a instauração da tomada de contas especial (peça 50) . O processo foi registrado no sistema e-TCE com o número 8/2020.
3.	O fundamento para a instauração da Tomada de Contas Especial, conforme consignado na matriz de responsabilização elaborada pelo tomador de contas, foi a constatação da seguinte irregularidade: 
O Ex-empregado Marcos Pereira Teixeira foi responsável pelo prejuízo original à Caixa no total de R$ 244.296,49, tendo agido de forma consciente em desacordo com leis, regulamentos, normas e atos internos, uma vez que os procedimentos adotados pelo ex-empregado, no tocante às concessões de crédito irregular sem o consentimento dos clientes, apropriando-se indevidamente desses recursos e movimentando contas de terceiros, obtendo proveito direto dos recursos da CAIXA liberados indevidamente para seu uso pessoal e de pessoas de seu relacionamento pessoal (enteado e companheira) , executando uma série de condutas irregulares, agindo com má-fé, inserindo informações sem comprovação e informação falsa nos sistemas CAIXA para aprovar crédito pessoal e consignado em nome de clientes sem sua solicitação, abrindo contas corrente e poupança sem autorização dos clientes, concedendo empréstimos em nome de pessoas físicas sem seu conhecimento e sem documentação necessária, usufruindo dos recursos liberados em proveito próprio e de terceiros, movimentando contas indevidamente, atestando assinatura de clientes divergente da documentação apresentada (o que levanta suspeita de falsificação) e de outros empregados CAIXA em contratos e em Ficha Abertura de Autógrafo (FAA) , geraram à Caixa o prejuízo acima informado. 
4.	O responsável arrolado na fase interna foi devidamente comunicado e, diante da ausência de justificativas suficientes para elidir a irregularidade e da não devolução dos recursos, instaurou-se a tomada de contas especial.
5.	No relatório (peça 58) , o tomador de contas concluiu que o prejuízo importaria no valor original de R$ 244.296,19, imputando-se a responsabilidade a Marcos Pereira Teixeira, Gerente de Atendimento PF, no período de 1/6/2016 a 15/8/2017, na condição de gestor dos recursos. 
6.	Em 10/9/2020, a Controladoria-Geral da União emitiu o relatório de auditoria (peça 61) , em concordância com o relatório do tomador de contas. O certificado de auditoria e o parecer do dirigente do órgão de controle interno concluíram pela irregularidade das presentes contas (peças 62 e 63) .
7.	Em 15/9/2020, o ministro responsável pela área atestou haver tomado conhecimento das conclusões contidas no relatório e certificado de auditoria, bem como do parecer conclusivo do dirigente do órgão de controle interno, manifestando-se pela irregularidade das contas, e determinou o encaminhamento do processo ao Tribunal de Contas da União (peça 64) .
8.	Na instrução inicial (peça 68) , analisando-se os documentos nos autos, concluiu-se pela necessidade de realização de citação para a seguinte irregularidade: 
8.1.	Irregularidade 1: concessão irregular de operações de crédito.
8.1.1.		Evidências da irregularidade: documentos técnicos presentes nas peças 2, 31, 33, 35, 40 e 47.
8.1.2.		Normas infringidas: CR 016 203 - Avaliação de Risco de Tomador de Crédito Pessoa Física; CO 055 166 - Crédito Consignado Caixa; CO 261 048 - Regras para Concessão de Crédito Comercial Pessoa Física; CR 300 133 Retaguarda - Conformidade Legal e Normativa; CO 041 092 - Poupança da Caixa - Pessoa Física; CO 020 070 - Conta Corrente Pessoa Física; CO 310 029 - Caixa Seguro Prestamista; TE 001 045 - SISAG - Rotinas Operacionais; PO 027 005 - Política de Segurança da Informação da Caixa; CO 424 011 - Seguros de Vida e Acidentes Pessoais Pessoa Física; RH 200 004 Código de Conduta dos Empregados e Dirigentes da Caixa; MN RH 053 - Regulamento de Pessoal. 
8.2.		Débitos relacionados ao responsável Marcos Pereira Teixeira (CPF: XXX.001.058-XX) :
	Data de ocorrência
	Valor histórico (R$) 
	Identificador da parcela

	21/9/2016
	56.576,19
	D1

	30/11/2016
	12.000,00
	D2

	4/1/2017
	20.720,00
	D3

	27/3/2017
	60.000,00
	D4

	27/4/2017
	60.000,00
	D5

	28/7/2017
	35.000,00
	D6

8.2.1.		Cofre credor: Caixa Econômica Federal.
8.2.2.		Responsável: Marcos Pereira Teixeira (CPF: XXX.001.058-XX) .
8.2.2.1.		Conduta: na parcela D1 - contratos 21.3XXX.107.768-XX e 21.3XXX.191.703-XX em nome da cliente Marcia Pereira Teixeira: Realizar avaliação de risco de crédito inserindo informações discrepantes com a realidade apresentada documentalmente, o que impacta diretamente o resultado da avaliação de risco de crédito, efetuar abertura de conta corrente para a própria irmã sem autorização, atestar assinatura de cliente em abertura de conta corrente, assinando essa mesmo com indicação negativa moderada, conforme parecer da área de segurança, conceder empréstimo pessoal em nome de cliente sem solicitação, renegociar contrato indevidamente, movimentar conta de cliente sem autorização do mesmo, creditando recursos em conta de sua titularidade, isto é, em proveito próprio e de pessoas de seu relacionamento (companheira) , cadastrar contrato e digitalizado para conformidade com divergência nos dados cadastrais da testemunha (CPF) e com assinaturas divergentes das assinaturas dos empregados que o assinaram.
8.2.2.2.	Conduta: na parcela D2 - contrato 21.3336.110.4701-60 em nome do cliente Deuzivan Vieira De Almeida: Conceder crédito em nome de cliente sem sua solicitação e autorização, Realizar avaliação de risco de crédito sem documentação obrigatória e sem arquivamento de dossiê, Inserir informações nos sistemas CAIXA sem comprovação, por ausência de contrato assinado pelo cliente, não realizar procedimentos de conformidade (digitalização de contrato assinado para conformidade) , liberar recursos de empréstimo consignado fictício de uma titularidade a terceiros (a si próprio e a sua companheira) , obterde vantagem a si próprio.
8.2.2.3.	Conduta: na parcela D3 - contrato 21.3336.110.4745-81 em nome do cliente Antônio Pereira Dos Santos: Conceder crédito em nome de cliente sem sua solicitação e autorização; realizar avaliação de risco de crédito sem documentação obrigatória e sem arquivamento de dossiê; inserir informações nos sistemas CAIXA sem comprovação, pela ausência de contrato assinado pelo cliente, por não realizar procedimentos de conformidade (digitalização de contrato assinado para conformidade) , pela abertura de conta poupança em nome do cliente sem sua solicitação nem autorização, pela ausência de Ficha de Abertura de Autógrafos (FAA) assinada pelo cliente na unidade, pela inconformidade da conta poupança aberta para o cliente por ausência de documentos comprobatórios e dossiê, pelo cadastramento de senha de conta poupança em nome de cliente sem seu conhecimento, pela geração de propostas de produtos da CAIXA Seguradora sem assinatura e autorização do cliente, pela ausência de propostas assinadas pelo cliente.
8.2.2.4.	Conduta: na parcela D4 - contrato 21.3336.110.5052-15 em nome da cliente Vania De Oliveira Carvalho: conceder crédito em nome de cliente sem sua solicitação e autorização, realizar avaliação de risco de crédito sem documentação obrigatória e sem arquivamento de dossiê, inserindo informações nos sistemas CAIXA sem comprovação, pela ausência de contrato assinado pelo cliente, por não realizar procedimentos de conformidade (digitalização de contrato assinado para conformidade) , pela abertura de caixa e falta de arquivamento de documentos de caixa e de Fita de Auditoria (fita de caixa) relativos às transações efetivadas, pela liberação de recursos de contrato fictício de um cliente em conta de terceiros, pela movimentação indevida na conta do cliente e, vantagem própria e de seus familiares (enteado e companheira) , por aproveitar-se de recursos liberados indevidamente e por utilização de recursos de contrato fictício de um cliente para pagamento de contratos fictícios em nome de outros clientes.
8.2.2.5.	Conduta: na parcela D5 - contrato 3336.110.5229-00 em nome da cliente Marlene Francisco Trindade: Conceder crédito em nome de cliente sem sua solicitação e autorização, realizar avaliação de risco de crédito sem documentação obrigatória e sem arquivamento de dossiê, inserindo informações nos sistemas CAIXA sem comprovação, pela ausência de contrato assinado pelo cliente, por não realizar procedimentos de conformidade (digitalização de contrato assinado para conformidade) , cadastrar conta de terceiro para debitar prestação do contrato de outro cliente, pela liberação de recursos de contrato fictício de um cliente em conta de terceiros, pela movimentação indevida na conta do cliente e, vantagem própria e de seus familiares (companheira) , por aproveitando-se de recursos liberados indevidamente e por utilização de recursos de contrato fictício de um cliente para pagamento de contratos fictícios em nome de outros clientes, inclusive prestações de um contrato em nome de sua irmã.
8.2.2.6.	Conduta: na parcela D6 - contrato 3336.110.5440-32 em nome do cliente Peppino Palmieri: conceder crédito em nome de cliente sem sua solicitação e autorização, realizar avaliação de risco de crédito sem documentação obrigatória e sem arquivamento de dossiê, inserindo informações nos sistemas CAIXA sem comprovação, pela ausência de contrato assinado pelo cliente, por não realizar procedimentos de conformidade (digitalização de contrato assinado para conformidade) , cadastrar conta de terceiro para debitar prestação do contrato desse cliente, realizar abertura de caixa sem impressão e arquivamento de Fita de Auditoria (fita de caixa) , pela liberação de recursos de contrato fictício de um cliente em conta de terceiros, pela movimentação indevida na conta do cliente em vantagem própria, por aproveitando-se de recursos concedidos indevidamente, pela utilização de recursos de contrato fictício de um cliente para pagamento de contratos fictícios em nome de outros clientes.
8.2.2.7.	Nexo de causalidade: A autorização de operações de crédito de forma irregular ou fraudulena resultou em dano ao erário.
8.2.2.8.	Culpabilidade: não há excludentes de ilicitude, de culpabilidade e de punibilidade; é razoável supor que o responsável tinha consciência da ilicitude de sua conduta; era exigível conduta diversa da praticada, qual seja, autorizar operações de crédito observando os normativos da entidade. 
9.	Encaminhamento: citação.
10.	Em cumprimento ao pronunciamento da unidade (peça 70) , foi efetuada citação do responsável, nos moldes adiante:
a)	 Marcos Pereira Teixeira - promovida a citação do responsável, conforme delineado adiante:
	Comunicação: Ofício 64257/2021 - Seproc (peça 72) 
Data da Expedição: 26/11/2021
Data da Ciência: 29/11/2021 (peça 73) 
Nome Recebedor: Thiago Lima
Observação: Ofício enviado para o endereço do responsável, conforme pesquisa na base de dados  no sistema da Receita Federal, custodiada pelo TCU.
Fim do prazo para a defesa: 14/12/2021
	
11.	Conforme Despacho de Conclusão das Comunicações Processuais (peça 76) , as providências inerentes às comunicações processuais foram concluídas. 
12.	Transcorrido o prazo regimental, o responsável Marcos Pereira Teixeira apresentou defesa, que será analisada na seção Exame Técnico.
ANÁLISE DOS PRESSUPOSTOS DE PROCEDIBILIDADE DA IN/TCU 71/2012
Avaliação de Viabilidade do Exercício do Contraditório e Ampla Defesa
13.		Verifica-se que não houve o transcurso de mais de dez anos desde o fato gerador sem que tenha havido a notificação do responsável pela autoridade administrativa federal competente (art. 6º, inciso II, c/c art. 19 da IN/TCU 71/2012, modificada pela IN/TCU 76/2016) , uma vez que o fato gerador da irregularidade sancionada ocorreu em 28/7/2017, e o responsável foi notificado sobre a irregularidade pela autoridade administrativa competente conforme abaixo:
13.1.	Marcos Pereira Teixeira, por meio do ofício acostado à peça 44, recebido em 4/12/2018, conforme AR (peça 45) .
Valor de Constituição da TCE 	
14.		Verifica-se, ainda, que o valor atualizado do débito apurado (sem juros) em 1/1/2017 é de R$ 244.818,64, portanto superior ao limite mínimo de R$ 100.000,00, na forma estabelecida conforme os arts. 6º, inciso I, e 19 da IN/TCU 71/2012, modificada pela IN/TCU 76/2016. 
OUTROS PROCESSOS/DÉBITOS NOS SISTEMAS DO TCU COM OS MESMOS RESPONSÁVEIS
15.		Informa-se que não foi encontrado débito imputável ao responsável em outros processos no Tribunal.
16.		A tomada de contas especial está, assim, devidamente constituída e em condição de ser instruída.
EXAME TÉCNICO
Da defesa do responsável Marcos Pereira Teixeira
17.	O responsável Marcos Pereira Teixeira apresentou defesa, que passa a ser analisada em seguida:
18.	Argumento 1 (peça 75, p. 2-5) :
18.1.	O responsável alega que já responde pelos seus atos sendo impossível responder duas vezes pelo mesmo delito (um fato gerador não pode causar duas punições distintas) , em máxima homenagem ao Princípio Constitucional da Legalidade. 
18.2.	Fundamenta seu argumento, alegando que o Réu já respondeu processo perante a Justiça Estadual nos autos de n. 0000629-04.2019.8.26.0197, perante a 1ª Vara Criminal do Foro de Francisco Morato/SP, já tendo sido condenado ao pagamento de prestação de serviços e cestas básicas. Outrossim, não assistiria razão de ser, a cobrança dos valores que foram supostamente desviados pelo Réu e, mesmo se assim fosse, o mesmo já estaria em dia, pois já respondeu pelos seus atos em outra ação.
19.	Análise do argumento 1: 
19.1.	Deve ser observado que apenas a sentença absolutória no juízo criminal fundada no reconhecimento da inexistência material do fato ou na negativa de autoria tem habilidade para impedir a responsabilização civil e administrativa do agente. (Enunciado, Acórdão 6903/2018-TCU-Segunda Câmara, relatora Ministra Ana Arraes, Acórdão 131/2017-TCU-Plenário, relator Ministro Walton Alencar Rodrigues) 
19.2.	A independência das instâncias só deixa de prevalecer quando a decisão judicial que declara a inexistência do fato ou nega sua autoria é proferida em ação de natureza criminal, que não é o caso. Portanto, prevalece a regra geral, que é a incomunicabilidade das instancias civil, penal e administrativa. Esse entendimento acerca da incomunicabilidade das decisões judiciais em ações civis e decisões do Tribunal de Contas da União (TCU) é pacífico nessa Corte de Contas, tendo sido proferida, por exemplo, no Acórdão 2983/2016-TCU-Primeira Câmara, em processo de relatoria do Exmo. Ministro Bruno Dantas.
19.3.	No presente caso, não se aplicou a absolvição do réu no processo evidenciado. Desse modo, atentando à distinta e independente jurisdição do TCU, não se acatam os argumentos do responsável.
20.	Argumento 2 (peça 75, p. 2-5) :
20.1.	O responsável argumenta que o pagamento dos danos causados pelo Réu e da rubrica 'Bônus de Eficiência' decorrem exclusivamente de expressa e inequívoca previsão legal, razão pela qual a manutenção dessa rubrica em seus proventos guarda absoluta pertinência com o Princípio Constitucional da Legalidade, de sorte a afastar a alegada 'inconsistência'.
20.2.	Fundamenta seu argumento, alegando que o Tribunal de Contas da União funciona como órgão independente, auxiliar e de orientação do Congresso Nacional, tendo em vista os princípios da legalidade, legitimidade e economicidade na fiscalização e aplicação das verbas públicas; ou seja, o Tribunal é vinculado à legalidade, pois guarda referência direta exatamente ao Poder Legislativo.
21.	Análise do argumento 2: 
21.1.	Deve ser observado que o defendente foi citado, em função da seguinte irregularidade: concessão irregular de operações de crédito.
22.	As condutas relativas aos débitos de D1 a D6, referem-se a autorizações de operações de crédito de forma irregular ou fraudulenta, resultando em dano ao erário.
23.	Desse modo, o argumento apresentado pela defesa, manutenção da rubrica 'Bônus de Eficiência' nos seus proventos, não guarda pertinência com a matéria discutida nesta TCE. Em relação à matéria tem-se o Acórdão 1921/2019-TCU-Plenário.
24.	Assim, ante a impertinência dos argumentos de defesa com a matéria tratada nos autos não se acatam os seus argumentos.
25.	Da análise procedida acima, verifica-se que os argumentos de defesa não foram suficientes para elidir a irregularidade pela qual está sendo responsabilizado, de forma que devem ser rejeitados.
26.	Não há elementos para que se possa efetivamente aferir e reconhecer a ocorrência de boa-fé na conduta de Marcos Pereira Teixeira, podendo este Tribunal, desde logo, proferir o julgamento de mérito pela irregularidade das contas, conforme os termos dos §§ 2º e 6º do art. 202 do Regimento Interno do TCU, condenando-se o responsável ao débito apurado e aplicando-lhe a multa prevista no art. 57, da Lei 8.443/1992.
Prescrição da Pretensão Punitiva
27.	Vale ressaltar que a pretensão punitiva do TCU, conforme Acórdão 1441/2016-TCU-Plenário, Relator Min. Benjamin Zymler, que uniformizou a jurisprudência acerca dessa questão, subordina-se ao prazo geral de prescrição indicado no art. 205 do Código Civil, que é de dez anos, contado da data de ocorrência da irregularidade sancionada, nos termos do art. 189 do Código Civil, sendo este prazo interrompido pelo ato que ordenar a citação, a audiência ou a oitiva do responsável.
28.	No caso em exame, não ocorreu a prescrição, uma vez que a irregularidade sancionada ocorreu em 28/7/2017, e o ato de ordenação da citação ocorreu em 11/11/2021.
CONCLUSÃO
29.	Em face da análise promovida na seção 'Exame Técnico', propõe-se rejeitar as alegações de defesa de Marcos Pereira Teixeira, uma vez que não foram suficientes para sanar as irregularidades a ele atribuídas e nem afastar o débito apurado. Ademais, inexistem nos autos elementos que demonstrem a boa-fé do responsável ou a ocorrência de outras excludentes de culpabilidade.
30.	Verifica-se também que não houve a prescrição da pretensão punitiva, conforme análise já realizada.
31.	Tendo em vista que não constam dos autos elementos que permitam reconhecer a boa-fé do responsável, sugere-se que as suas contas sejam julgadas irregulares, nos termos do art. 202, § 6º, do Regimento Interno do TCU, com a imputação do débito atualizado monetariamente e acrescido de juros de mora, nos termos do art. 202, § 1º do Regimento Interno do TCU, descontado o valor eventualmente recolhido, com a aplicação da multa prevista no art. 57 da Lei 8.443/1992.
32.	Por fim, como não houve elementos que pudessem modificar o entendimento acerca das irregularidades em apuração, mantém-se a matriz de responsabilização presente na peça 67.
PROPOSTA DE ENCAMINHAMENTO
33.	Diante do exposto, submetemos os autos à consideração superior, propondo ao Tribunal:
a)	rejeitar as alegações de defesa apresentadas pelo responsável Marcos Pereira Teixeira (CPF: XXX.001.058-XX) ; 
b)	julgar irregulares, nos termos dos arts. 1º, inciso I, 16, inciso III, alíneas 'b' e 'c', da Lei 8.443/1992, c/c os arts. 19 e 23, inciso III, da mesma Lei, as contas do responsável Marcos Pereira Teixeira (CPF: XXX.001.058-XX) , condenando-o ao pagamento das importâncias a seguir especificadas, atualizadas monetariamente e acrescidas dos juros de mora, calculadas a partir das datas discriminadas até a data da efetiva quitação do débito, fixando-lhe o prazo de quinze dias, para que comprove, perante o Tribunal, o recolhimento das referidas quantias aos cofres do Caixa Econômica Federal, nos termos do art. 23, inciso III, alínea 'a', da citada lei, c/c o art. 214, inciso III, alínea 'a', do Regimento Interno do TCU.  
		Débitos relacionados ao responsável Marcos Pereira Teixeira (CPF: XXX.001.058-XX) :
	Data de ocorrência
	Valor histórico (R$) 

	21/9/2016
	56.576,19

	30/11/2016
	12.000,00

	4/1/2017
	20.720,00

	27/3/2017
	60.000,00

	27/4/2017
	60.000,00

	28/7/2017
	35.000,00

Valor atualizado do débito (com juros) em 28/1/2022: R$ 312.111,59.
c)	aplicar ao responsável Marcos Pereira Teixeira (CPF: XXX.001.058-XX) , a multa prevista no art. 57 da Lei 8.443/1992 c/c o art. 267 do Regimento Interno do TCU, fixando-lhe o prazo de quinze dias, a contar da notificação, para que comprove, perante o Tribunal (art. 214, III, alínea 'a', do Regimento Interno do TCU) , o recolhimento da dívida aos cofres do Tesouro Nacional, atualizada monetariamente desde a data do acórdão que vier a ser proferido por este Tribunal até a data do efetivo recolhimento, se paga após o vencimento, na forma da legislação em vigor;
d)	autorizar, desde logo, a cobrança judicial das dívidas, caso não atendida a notificação, na forma do disposto no art. 28, inciso II, da Lei 8.443/1992;
e)	autorizar também, desde logo, se requerido, com fundamento no art. 26, da Lei 8.443, de 1992, c/c o art. 217, §§ 1º e 2º do Regimento Interno do TCU, o parcelamento da (s) dívida (s) em até 36 parcelas, incidindo, sobre cada parcela, corrigida monetariamente, os correspondentes acréscimos legais, fixando-lhe o prazo de quinze dias, a contar do recebimento da notificação, para comprovar, perante o Tribunal, o recolhimento da primeira parcela, e de trinta dias, a contar da parcela anterior, para comprovar os recolhimentos das demais parcelas, devendo incidir, sobre cada valor mensal, atualizado monetariamente, os juros de mora devidos, no caso do débito, na forma prevista na legislação em vigor, alertando o responsável de que a falta de comprovação do recolhimento de qualquer parcela importará o vencimento antecipado do saldo devedor, nos termos do § 2º do art. 217 do Regimento Interno deste Tribunal; 
f)	enviar cópia do Acórdão a ser prolatado à Procuradoria da República no Estado de SP, nos termos do § 3º do art. 16 da Lei 8.443/1992, c/c o § 7º do art. 209 do Regimento Interno do TCU, para adoção das medidas cabíveis; e
g)	enviar cópia do Acórdão que vier a ser proferido ao Caixa Econômica Federal e ao responsável, para ciência;
h)	informar à Procuradoria da República no Estado de SP, ao Caixa Econômica Federal e ao responsável que a presente deliberação, acompanhada do Relatório e do Voto que a fundamenta, está disponível para a consulta no endereço www.tcu.gov.br/acordaos, além de esclarecer que, caso requerido, o TCU poderá fornecer sem custos as correspondentes cópias, de forma impressa; e
i) informar à Procuradoria da República no Estado de SP que, nos termos do parágrafo único do art. 62 da Resolução TCU 259/2014, os procuradores e membros do Ministério Público credenciados nesta Corte podem acessar os presentes autos de forma eletrônica e automática, ressalvados apenas os casos de eventuais peças classificadas como sigilosas, as quais requerem solicitação formal."
2.	O Ministério Público, representado pelo Procurador Rodrigo Medeiros de Lima, manifesta-se de acordo com a proposta da unidade técnica (peça 80) .
	É o relatório.

Jefferson Moura Campos Junior (OAB/SP 154.981), representando Marcos Pereira Teixeira.

Procurador Rodrigo Medeiros de Lima.

TOMADA DE CONTAS ESPECIAL. DESVIO DE RECURSOS POR EX-EMPREGADO DA CAIXA. CITAÇÃO. ALEGAÇÕES DE DEFESA INSUFICIENTES PARA AFASTAR O DANO. CONTAS IRREGULARES. DÉBITO. MULTA.

TOMADA DE CONTAS ESPECIAL (TCE)

Secretaria de Controle Externo de Tomada de Contas Especial (SecexTCE)

Em apreciação tomada de contas especial instaurada pela Caixa Econômica Federal, em desfavor do Sr. Marcos Pereira Teixeira, ex-empregado, em razão de dano ao erário decorrente de concessão de contratos de empréstimos com a utilização de documentação de clientes, sem o conhecimento destes, e com a obtenção para si do benefício das operações.
2.	Constatadas irregularidades na concessão de seis operações de crédito, no montante total de R$ 244.296,19, foram detalhadamente identificadas, para cada uma das parcelas que compõem o débito, as condutas atribuídas ao responsável, que envolvem, em síntese: realização de empréstimo pessoal em nome de cliente sem solicitação e sem autorização; liberação de recursos de empréstimo consignado fictício de uma titularidade a terceiros (a si próprio e a sua companheira) ; abertura de conta poupança em nome de cliente sem solicitação e sem autorização; movimentação indevida na conta de cliente em vantagem própria e de seus familiares (enteado e companheira) , entre outras.
3.	Realizada a citação, a Secex/TCE propõe rejeitar as alegações de defesa apresentadas, uma vez que não foram suficientes para sanar as irregularidades nem afastar o débito apurado, além de julgar irregulares as contas do Sr. Marcos Pereira Teixeira, com fulcro no art. 16, inciso III, alíneas "b" e "c", da Lei 8.443/1992, condená-lo ao pagamento do montante apurado e aplicar a multa prevista no art. 57 da mesma lei.
4.	O Ministério Público manifesta-se de acordo com a proposta.
5.	Anuo, em essência, ao encaminhamento formulado pela unidade técnica, de modo que adoto sua análise como razão de decidir, sem prejuízo das considerações adiante expostas e do ajuste quanto ao fundamento da condenação.
6.	O responsável argumenta que já foi condenado ao pagamento de prestação de serviços e cestas básicas nos autos de nº 0000629-04.2019.8.26.0197, perante a 1ª Vara Criminal do Foro de Francisco Morato/SP, "sendo impossível responder duas vezes pelo mesmo delito (um fato gerador não pode causar duas punições distintas) , em máxima homenagem ao Princípio Constitucional da Legalidade".
7.	Tal alegação não procede, como se verifica no entendimento constante do enunciado de jurisprudência que acompanha o Acórdão 1038/2019-TCU-Plenário (Relator Ministro Benjamin Zymler) :
"A existência de processos no Poder Judiciário e no TCU com idêntico objeto não caracteriza repetição de sanção sobre mesmo fato (bis in idem) nem litispendência. No ordenamento jurídico brasileiro, com exceção da sentença penal absolutória negando a existência do fato ou da autoria (art. 935 do Código Civil) , vigora o princípio da independência das instâncias, em razão do qual podem ocorrer condenações simultâneas nas diferentes esferas jurídicas (cível, criminal e administrativa) . O recolhimento do débito, em um ou outro processo, serve para comprovação de quitação e sana a dívida".
8.	O outro argumento apresentado trata da rubrica "Bônus de Eficiência", sem relação com as irregularidades atribuídas ao ex-empregado. Embora o responsável reproduza trecho acerca do assunto que, segundo ele, estaria disposto no ofício citatório, mencionando corretamente o Ofício 64257/2021-TCU/Seproc (peça 75, p. 2) , infiro ter ocorrido equívoco, uma vez que não localizei, na referida notificação (peça 72) e na instrução inicial (peça 68) encaminhada para subsidiar as alegações de defesa, qualquer referência a esse tema.
9.	Assim, configurada a responsabilidade do ex-empregado pela concessão irregular das operações de crédito, conforme condutas descritas na citação, e não apresentado perante este Tribunal qualquer elemento apto a elidir as irregularidades, as contas do Sr. Marcos Pereira Teixeira devem ser julgadas irregulares, com fundamento no art. 16, inciso III, alínea "d", da Lei 8.443/1992, e não nas alíneas "b" e "c" do mesmo dispositivo, como proposto pela unidade técnica. Cabe, ainda, sua condenação ao ressarcimento do valor total apurado e aplicação da multa prevista no art. 57 da Lei 8.443/1992. 
10.	Apropriado, nos termos do art. 16, § 3º, da Lei 8.443/92 c/c o § 7º do art. 209 do RI/TCU, dar ciência da deliberação à Procuradoria da República no Estado de São Paulo para adoção das medidas que considere cabíveis.
11.	Por fim, deixo de acolher a proposta de autorizar o parcelamento da dívida, por entender que essa medida somente deve ser adotada mediante solicitação da parte.
	Ante o exposto, manifesto-me por que o Tribunal aprove o acórdão que ora submeto à apreciação deste Colegiado.
TCU, Sala das Sessões, em 20 de setembro de 2022.
AUGUSTO SHERMAN CAVALCANTI 
Relator